臺灣高等法院臺南分院刑事判決　　　　　九十二年度上易字第五九九號　　　Ｇ
　　　上　訴　人　臺灣臺南地方法院檢察署檢察官
　　　上　訴　人
　　　即自訴人　　甲　○　○
　　　右　一　人
　　　自訴代理人　庚　○　○　律師
　　　上　訴　人
　　　即　被　告　乙　○　○
　　　右　一　人
　　　選任辯護人　蔡　進　欽　律師
右上訴人因被告背信案件，不服臺灣臺南地方法院中華民國九十二年五月二十一日第
一審判決（九十年度自字第三九五號），提起上訴，本院判決如左：
      主      文
原判決撤銷。
本件自訴不受理。
      理      由
一、自訴意旨略以：緣被告乙○○與戊○○二人自民國（下同）七十九、八十年間起
    ，因房地產業景氣佳，二人遂多次出面邀集其他金主聯手投資多筆農地，待時機
    成熟再取得所有金主同意，居間將土地轉賣予建設公司以賺取利潤。渠等二人因
    均未具備自耕農身分，就坐落在台南縣永康市○○○段第一二三之三號農地（面
    積：三千一百七十五點二七五坪，下稱系爭農地），即商議以金主丙○○之父施
    來興名義辦理登記，戊○○並介紹自訴人甲○○（以其妻吳郭彩玉之名義購買，
    持分為三千一百七十五點二七五分之三百）及丁○○（持分為三千一百七十五點
    二七五分之一百六十）、林蔣珠環、楊超民等人加入以籌集資金購買系爭農地，
    迨至八十六年三月六日，因乙○○取得自耕農身分，該地所有金主遂又協議將系
    爭農地信託登記在乙○○名下，並於八十六年三月二十五日辦理信託登記，同時
    並作成共有證明書，由乙○○親自簽名蓋章，由戊○○書寫約定內容，議定由乙○○為所有共有人處理系爭農地相關事務，但處分系爭農地之方式應以多數決行
    之，並由戊○○統一將共有證明書轉交予該地金主甲○○、丁○○等人。詎料，
    於八十六年十一月十五日，乙○○竟意圖為自己不法利益，未經其他金主同意，
    而違背其身為受託人之義務，提供系爭農地作為其與鄉橋企業有限公司（代表人
    蔡鍾霖）向台灣土地銀行東台南分行辦理借款本金新台幣（下同）五千萬元之最
    高限額抵押權六千萬元擔保，致生損害於自訴人甲○○之系爭農地共有權，嗣於
    八十八年間因該地遭徵收，經自訴人甲○○向地政事務所申請系爭農地之土地謄
    本時，始查悉上情。案經自訴人甲○○提起自訴，因而認被告涉犯刑法第三百四
    十二條第一項之背信罪嫌等語。
二、按犯罪之被害人得提起自訴。不得提起自訴而提起者，應諭知不受理之判決。刑
    事訴訟法第三百十九條第一項、第三百三十四條分別定有明文。又所謂「犯罪之
    被害人」，係指犯罪當時之直接被害人而言。又所謂「直接被害人」，係指其法
    益因他人之犯罪而直接被其侵害者而言。其非犯罪當時之直接被害人，依法既不
    得提起自訴，縱使嗣後因其他原因，致犯罪時所侵害之法益歸屬於其所有，要亦
    不能追溯其當時之自訴為合法（參見最高法院五十六年度台上字第二三六一號、
    六十九年度台上字第七二四號判例）。
三、上訴人即被告乙○○矢口否認有右揭背信犯行，並辯稱：我是到八十八年三月間
    才認識自訴人甲○○，之前完全不認識他，至於自訴人為何會有共有證明書部分
    ，可能是因為渠信任戊○○，沒想到戊○○竟然騙我在空白的共有證明書上簽名
    ，再將之轉交予系爭農地之實質共有人；或也有可能是因為戊○○私底下欠自訴
    人很多錢，所以戊○○未經我的同意，竟將其所有系爭農地之共有權轉讓予自訴
    人，但其實自訴人在我與戊○○於七十九、八十年間購買該地時，根本沒有出資
    ，所以他既非當初買受系爭農地之共同出資人，亦即非共有人，另丙○○亦非共
    同出資人，渠與自訴人不過係戊○○之債權人，因戊○○無力償債，乃於八十九
    年四月二十七日將其系爭農地之持分轉讓給丙○○與自訴人，並要求我簽一份協
    議書來確認，自訴人提出之共有證明書影本係將原本竄改重加影印，非我出具的
    。我雖然將該地拿去抵押借款，但事先有經戊○○同意，我與自訴人間既無契約
    關係，並不成立背信罪等語。經查：
(一)被告乙○○與戊○○二人自民國（下同）七十九、八十年間起，因房地產業景氣
    佳，二人遂多次出面邀集其他金主聯手投資多筆農地，待時機成熟再取得所有金
    主同意，居間將土地轉賣予建設公司以賺取利潤。渠等二人因均未具備自耕農身
    分，就坐落在台南縣永康市○○○段第一二三之三號農地（面積：三千一百七十
    五點二七五坪，下稱系爭農地），即商議以金主丙○○之父施來興名義於七十九
    年七月十六日辦理登記，嗣因被告乙○○取得自耕農身分，該地所有金主遂又協
    議將系爭農地信託登記在乙○○名下，並於八十六年三月二十五日辦理信託登記
    後，於八十六年十一月十五日，被告乙○○提供系爭農地作為其與鄉橋企業有限
    公司（代表人蔡鍾霖），由蔡鍾興出面委由代書己○○向台灣土地銀行東台南分
    行辦理貸款本金新台幣（下同）五千萬元，並設定最高限額抵押權六千萬元擔保
    ，此固經被告所自承，並經證人蔡鍾興、己○○於本院審理時到庭作證屬實（見
    本院九十三年三月二日、四月十三日審判筆錄），復有土地登記簿謄本、借據及
    申請書在卷足稽（見原審卷第七、八、十五、十六、五十六頁）。
(二)雖自訴人甲○○陳稱其大約是十年前，與戊○○、乙○○、楊超民等人一起出資
    購買永康市○○○段一二三之三號土地，並經證人戊○○附合於原審到庭結證（
    見原審卷第一一五頁）。然查系爭農地係由戊○○於七十九年六月二十九日出面
    向地主葉福全購得後，於八十年五月六日與金主林蔣珠環訂立虛偽之不動產買賣
    契約書，被告則擔任見證人，與戊○○、林蔣珠環均簽名於其上，依該契約書載
    明戊○○為該筆土地隱名所有權人，第十一條則載明林蔣珠環僅對該地其中一百
    五十坪有實際所有權，但未見有其他金主包括自訴人簽名於其上，有該不動產買
    賣契約書一份在卷足憑（見原審卷第七十頁），顯見自訴人斯時尚未加入購買系
    爭農地之合夥關係，否則自當簽名其上，以昭慎重，益見被告陳稱買受系爭農地
    開始之金主僅有二位，一位是自己，一位是戊○○，再由我們二人各自找金主加
    入等情，應可採信，自訴人雖提出未載出具日期之共有證明書，尚不足以證明戊○○於七十九年六月二十九日出面向地主葉福全購系爭農地時自訴人有出資之事
    實。且查，依金主鄭國皇、丙○○、戊○○與被告於八十八年十月十一日書立之
    土地共有協議書之內容，可知自訴人以其妻吳郭彩玉之名義購買所擁有持分之土
    地為台南縣永康市○○○段第一０七、一二七、一二八、一二八之二、之三、之
    四等地號農地之二百坪，就系爭農地則未載有何權利，此有該土地共有協議書在
    卷足稽（見原審卷第一二九至一三一頁），足見至上開土地共有協議書書立日止
    ，自訴人尚無合資購買系爭農地之情事。再參以自訴人於八十九年四月二十七日
    與丙○○、戊○○、被告等四人簽名，並由代書己○○見證書立之協議書，此據
    證人己○○於本院審理時到庭作證屬實（見本院九十三年三月二日審判筆錄），
    復有該協議書一份在卷足稽（見原審卷第四十六至四十八頁），依協議書第一條
    規定，可知被告同意原出資人戊○○就系爭農地持有部分於該協議書成立時移轉
    與自訴人名下二二三九／一００００（七一一．八六坪），移轉與丙○○名下四
    五三／一００００（一四四坪），足見自訴人係於八十九年四月二十七日簽立上
    開協議書時，始有對系爭農地有共有權利，且係由戊○○就系爭農地持有部分移
    轉與自訴人七一一．八六坪，因之，自訴人於八十六年十一月十五日被告乙○○
    提供系爭農地作為其與鄉橋企業有限公司向台灣土地銀行東台南分行辦理貸款本
    金新台幣（下同）五千萬元，並設定最高限額抵押權六千萬元擔保時，對系爭農
    地尚未取得共有權利，亦即斯時自訴人尚未加入購買系爭農地之合夥關係，其非
    被告設定上開最高限額抵押權六千萬元而犯背信罪當時之直接被害人至明。至於
    丙○○於本院到庭證稱自訴人於購買系爭農地時為原始合夥人乙節，顯與事實不
    合，不足採取。
四、綜上所述，依前揭最高法院五十六年度台上字第二三六一號、六十九年度台上字
    第七二四號判例所示，自訴人既非犯罪當時之直接被害人，自不得提起自訴，縱
    使嗣後因其他原因，致犯罪時所侵害之法益歸屬於其所有，要亦不能追溯其當時
    之自訴為合法。從而自訴人提起本件自訴之程序不合法，依刑事訴訟法第三百十
    九條第一項、第三百三十四條等規定，理應諭知不受理之判決。原審未詳加調查
    證據，遽對被告予以實體判決，容有未洽。因之，被告上訴有理由，自訴人及檢
    察官上訴，均無理由，本院自應將原判決撤銷，改諭知自訴不受理之判決。
五、檢察官認告訴人丁○○告訴被告背信部份（臺灣臺南地方法院檢察署九十一年度
    偵字第二六七四號）與本件自訴部分係屬同一案件而移送併案，惟本院如上認定
    本件應為自訴不受理之判決，則此併案部分，本院自不得予以審究，應送還檢察
    官另為偵辦，附此敘明。
據上論斷，應依刑事訴訟法第三百六十九條第一項前段、第三百六十四條、第三百十
九條第一項、第三百三十四條等規定，判決如主文。
本案經檢察官廖椿堅到庭執行職務。
中    華    民    國      九十三      年      四      月      二十七    日
              臺灣高等法院臺南分院刑事第四庭
                                      審判長法官  鄭    文    肅
                                            法官  高    明    發
                                            法官  王    浦    傑
右正本證明與原本無異。
不得上訴。
                                      法院書記官  蔡    振    豐
中    華    民    國      九十三      年      四      月      二十八    日
